【裁判字號】    92,上訴,3165
【裁判日期】    921204
【裁判案由】    偽造文書等
【裁判全文】
臺灣高等法院刑事判決                          九十二年度上訴字第三一六五號
    上  訴  人
    即  被  告  丙○○
右上訴人因偽造文書等案件，不服臺灣桃園地方法院九十二年度訴緝字第一六號，中
華民國九十二年七月十五日第一審判決（起訴案號：臺灣桃園地方法院檢察署八十七
年度偵字第六○四七、六○四八、一二五八八號），提起上訴，本院判決如左：
    主  文
上訴駁回。
丙○○緩刑三年。
    事  實
一、丙○○於民國（下同）八十四年五月間，籌組合會，並自任會首，會金新臺幣（
    下同）一萬元，會期自八十四年五月二十五日起至八十七年四月二十五日，會員
    人數連會首共三十六名，於每月二十五日，在其原位於桃園縣桃園市○○街二十
    一號四樓之二號住處開標，底標一千元，採內標方式。投標方式為在空白紙上寫
    上投標者欲投標之金額，以出息最高者得標。嗣因其配偶投資股票失利，加上房
    地產下跌遭套牢，丙○○乃基於意圖為自己不法所有之概括犯意，自第三十一期
    開標開始，按期連續以上開投標方式，偽造會員乙○○（一會）、楊陳紅娟（二
    會）二人，及林鳳珠或甲○○（原名孫桃，與林鳳珠各參加一會，丙○○冒標其
    中一會）其中一人名義之標單，在上開地點，分別以一千一百元得標，再向乙○○等活會會員謊稱是其他會員得標，收取會金，足以生損害乙○○等人，並使乙○○等活會會員陷於錯誤，以為是其他會員得標，依約繳交會款。丙○○因而共
    詐得會金二十一萬三千六百元。嗣於八十七年三月二十日其所另招攬之二萬元合
    會開完標後，即逃逸無蹤，上開會員於二十五日前往參予投標時，依會期計算認
    原應只餘二名活會會員，實際卻有多名活會會員，始悉冒標情事。
二、案經丁○○○、楊陳紅娟、乙○○、甲○○（原名孫桃）、林鳳珠訴由訴由臺灣
    桃園地方法院檢察署檢察官偵查起訴。
    理  由
一、訊據上訴人即被告丙○○坦承在上述時、地，招攬上述合會，並以上開方法及金
    額，冒標告訴人楊陳紅娟、乙○○二人，及告訴人林鳳珠或甲○○中其一人之合
    會，惟辯稱：不記得何時冒標；亦不記得冒標告訴人楊陳紅娟一會或二會云云。
    惟查：
(一)右揭犯罪事實，業據告訴人丁○○○、楊陳紅娟、乙○○、林鳳珠、甲○○等人
    指訴綦詳（見桃園地檢署八七偵字六０四七號卷第一頁背面、第十五頁背面、第
    三六頁背面，桃園地檢署八七偵字六０四八號卷第一頁背面、第二十頁背面、第
    二四頁背面、桃園地檢署八七偵字一二五八八號卷第一頁），並有合會會單在卷
    可稽（八七偵字六０四七號卷第三頁至第十頁，八七偵字六０四八號卷第三頁至
    第七頁、八七偵字一二五八八號卷第四至九頁）。參之告訴人甲○○等人指陳：
    於八十七年三月二十五日前往被告所居住之上址時，被告已不知所蹤等語（八七
    偵字六０四八號卷第一頁背面），及告訴人丁○○○於偵查中具狀陳明：被告於
    八十七年三月二十日另一合會開標後，即不知去向等語（八七偵字一二五八八號
    卷第一頁背面）。依此推算，被告離開上開住處時，距上開合會之終了日應有二
    期尚未開標。但查，告訴人林鳳珠、甲○○、乙○○三人各參加一會，於當時均
    尚未標取一節，業據其等於原審調查時陳明在卷，並為被告所坦認（原審卷第三
    四頁至第三七頁、第四五頁至四七頁、第六一頁）。另告訴人丁○○○參加二會
    ，只標走一會，尚有一會未標，亦據告訴人丁○○○於偵查中指陳在案（見八七
    偵字六０四七號卷第三五頁至第三六頁）。至於告訴人楊陳紅娟共參加三會，二
    會以自己名義入會，一會係頂讓原會員蕭靜如，其僅標走一會，尚有二會未標取
    等情，亦據告訴人指陳歷歷（八七偵字六０四七號卷第三六頁背面、原審卷第四
    五頁），並有上述合會單可佐，因此，告訴人楊陳紅娟應尚有二會未標無誤。從
    而，該合會在被告離開上開住處前，共尚有告訴人乙○○一會、林鳳珠一會、甲○○一會、楊陳紅娟二會及丁○○○一會等會員尚未標取會金，但該會已進行至
    八十七年三月份，僅餘二期即行屆滿，顯見被告在合會進行中，確已冒名標走四
    會。原審質之被告坦承曾冒標乙○○、楊陳紅娟二人及林鳳珠或甲○○中一人之
    合會，但堅稱未冒標告訴人丁○○○之合會（見原審卷第三六、四八頁至第四九
    、六二頁），則依此推之，被告確實冒標告訴人楊陳紅娟二會無疑。是被告辯稱
    ：不記得冒標楊陳紅娟一會或二會，應係時間久遠致印象模糊所致。
(二)被告辯稱：忘記究竟分別在第幾會時冒標告訴人之合會等語，經查，本案於原審
    審理時距被告所招攬之上開合會終了時間已五年餘，因此，被告上開辯解，尚屬
    事理之常。而原審質之告訴人甲○○等人亦不知被告分別在第幾會時冒標合會，
    則基於罪疑有利於被告之原則，應認被告係自第三十一會開始冒標，且被告坦承
    有寫標單、標息寫一千一百元（見原審卷第三七、七一頁）。則依此計算，被告
    連續冒標四合會共詐得二十一萬三千六百元之會金（其計算式為：8,900《10,00
    0–1,100＝8,900採內標制，標息一千一百元，則每名活會會員應繳交八千九百
    元》×6《當時剩餘之活會會員數》×4《冒標之次數》＝213,600）。至於被告
    所收取之其餘會金未給付部分，應屬告訴人與被告間之民事糾葛，應另循民事途
    徑解決之，附此敘明。
(三)綜合上述，本件事證明確，被告犯行洵堪認定。
二、查被告丙○○偽造告訴人乙○○、楊陳紅娟二人，及林鳳珠或甲○○中一人之名
    義書立標單，並填載所欲標之利息，依習慣係表示欲標取會款，此項標單即與刑
    法第二百二十條第一項所稱足以表示其用意之證明之準文書相當，被告偽造準私
    文書後參與投標以為行使，自足以生損害於被冒標之會員，並使其他活會會員陷
    於錯誤而交付會款，核其所為，係犯刑法第二百十六條、第二百二十條第一項、
    第二百十條之行使偽造私文書罪及同法第三百三十九條第一項之詐欺取財罪。被
    告偽造上開被害人之署名於標單上，為偽造私文書之部分行為，以及其偽造標單
    復持以行使，其偽造之低度行為為行使之高度行為吸收，均不另論罪。被告先後
    多次行使偽造私文書、詐欺取財犯行，時間緊接，犯罪構成要件相同，顯係基於
    概括犯意為之，為連續犯，以一罪論，並依法加重其刑。被告每次行使偽造私文
    書（標單），同時向多名活會會員行詐，使多數會員同時受害，為想像競合犯，
    應從一重處斷。被告所犯前開二罪間，有方法結果之牽連關係，依刑法第五十五
    條規定，從一重之行使偽造私文書罪處斷。原審適用刑法第五十六條、第二百十
    條、第二百十六條、第二百二十條第一項、第三百三十九條第一項、第五十五條
    ，罰金罰鍰提高標準條例第一條前段，並審酌被告利用其主持合會之便，冒標多
    名會員會款花用，造成活會會員財務上損失之動機、目的、犯後態度等一切情狀
    ，論處丙○○連續行使偽造私文書，足以生損害於他人罪，量處有期徒刑十月。
    並敘明被告偽造之標單私文書，並未扣案，且其供承業已丟棄，顯已滅失，爰不
    另為沒收之諭知。經核原審判決認事用法均無違誤，量刑亦稱妥適，被告上訴為
    無理由，應予駁回。又查，被告丙○○前未曾受有期徒刑以上刑之宣告，有卷附
    臺灣高等法院被告全國前案紀錄表可按，且與告訴人等達成和解，分期攤還，經
    此起訴審判，當知所警惕而無再犯之虞，本院認其所宣告之刑以暫不執行為適當
    ，爰併諭知緩刑三年，以啟自新。
三、(一)公訴意旨另略以：被告丙○○除籌組上述合會，並冒標會金，而有偽造文書及
      詐欺之犯行外，於上開期間，另籌組每月五日、二十日開標，會金一萬元及二
      萬元之合會，並認被告有冒標之犯行，因認被告此部分所為亦涉犯刑法第二百
      十六條、第二百十條行使偽造文書罪、第三百三十九條第一項之詐欺取財罪嫌
      。
    (二)按犯罪事實應依證據認定之，無證據不得推定其犯罪事實。又不能證明被告犯
      罪者，應諭知無罪之判決，刑事訴訟法第一百五十四條、第三百零一條第一項
      分別定有明文。又「認定不利於被告之事實，需依積極證據，苟積極證據不足
      為不利於被告之認定時，即應為有利於被告之認定，更不必有何有利之證據。
      」，最高法院三十年上字第八一六號判例可資參照。
    (三)公訴意旨認被告另涉上開罪嫌，無非係以告訴人丁○○○等人之指訴，及合會
      單為其論據。訊據被告固坦承於八十六年間另招攬一個二萬元之合會，會期自
      八十六年七月二十日至八十八年八月二十日，惟堅詞否認另招攬一個一萬元之
      合會，並辯稱：二萬元之合會，未冒標任何一個會員等語。經查：
      (1)卷附之會金一萬元合會會單共三份，其起始日均為八十四年五月二十五日，
        開標日期亦均為每月之二十五日，並無公訴意旨所指每月五日開標、會金一
        萬元之合會會單，而質之告訴人楊陳紅娟、甲○○、林鳳珠等人，亦均只參
        加每月二十五日開標、會金一萬元之合會，是尚無證據證明被告除招攬上述
        二合會外，另有招攬每月五日開標、會金一萬元之合會之行為。
      (2)卷附之會金一萬元合會會單上所載之會員，順序及人名、終了日期等，經互
        相比對結果，確實略有出入，但被告辯稱：會單均由其配偶所記載，伊不清
        楚。會員姓名不一，是因會員中途有人退會，再由其他人員入替，但會單已
        發出，沒有辦法作更正所致等語。查卷附之數份會單上之文字，以肉眼觀察
        ，其字跡工整，明顯與被告書寫文字之筆觸不同，因此，被告所辯會單不是
        其所制作一節，尚非無稽。而被告之配偶已過世，業據被告陳明在案，已無
        法傳其到庭說明。惟原審質之告訴人楊陳紅娟亦指稱：伊跟三會，二會用自
        己名義，一會頂替蕭靜如等語（參原審卷第四五頁，九十二年四月九日訊問
        筆錄），益信被告上開所辯部分因會員更替，致人名、順序不符，亦有所據
        。至於合會終了日期，除告訴人甲○○所提出之會單差一個月外，其餘會單
        均相同，且起始日、開標期、底標金之記載亦相同，是顯然應係同一合會。
        惟參諸該合會已確實進行完三十會，其餘會員並無冒標或未給標金之情事，
        顯見被告在招攬初始並無詐騙之意圖，是會單終了日期之記載雖略有出入，
        尚難遽為被告不利之認定。
      (3)另公訴意旨謂被告招攬三合會，僅攏統指稱被告連續冒告訴人丁○○○、楊
        陳紅娟、乙○○、林鳳珠、孫桃名義標取會金，對於被告究竟冒用上開會員
        標取那一合會之會金，以及何時冒標、冒標金額多少等均未加以指明。而原
        審質之被告堅詞否認有冒標二萬元合會之會金，亦無證據足以佐證被告除冒
        標右揭論罪科刑之會金外，另有冒標二萬元合會會金之情事，基於罪疑有利
        被告之原則，自尚難遽認被告除右述論罪科刑部分外，另有冒標之犯行。
      (4)此外，復查無其他積極之證據足以證明被告除論罪科刑部分外，另有公訴人
        所指之右述犯行，揆諸首揭規定及說明，此部分本應為被告無罪之諭知，惟
        原審以公訴意旨認此部分犯行與前揭論罪科刑之部分，有連續犯之裁判上一
        罪關係，不另為無罪之諭知，經核原審就此部分之認事用法均無違誤，被告
        就此有關係部分之上訴，亦無理由，應併駁回。
據上論斷，應依刑事訴訟法第三百六十八條，刑法第七十四條第一款，判決如主文。
本案經檢察官郭啟東到庭執行職務。
中      華      民      國    九十二    年      十二     月      四     日
                              台灣高等法院刑事第九庭
                                    審判長法  官  李  文  成
                                          法  官  周  盈  文
                                          法  官  官  有  明
右正本證明與原本無異。
如不服本判決應於收受送達後十日內向本院提出上訴書狀，其未敘述上訴之理由者並
得於提起上訴後十日內向本院補提理由書（均須按他造當事人之人數附繕本）。
                                          書記官  林  蓓  瑜
中      華      民      國    九十二    年     十二     月      八      日
附錄本案論罪科刑之法條全文：
中華民國刑法第二百一十條
 (偽造變造私文書罪)
偽造、變造私文書，足以生損害於公眾或他人者，處五年以下有期徒刑。
中華民國刑法第二百一十六條
 (行使偽造變造或登載不實之文書罪)
行使第二百十條至第二百十五條之文書者，依偽造、變造文書或登載不實事項或使登
載不實事項之規定處斷。
中華民國刑法第二百二十條
在紙上或物品上之文字、符號、圖畫、照像，依習慣或特約，足以為表示其用意之證
明者，關於本章及本章以外各罪，以文書論。
錄音、錄影或電磁紀錄，藉機器或電腦之處理所顯示之聲音、影像或符號，足以為表
示其用意之證明者，亦同。
稱電磁紀錄，指以電子、磁性或其他無法以人之知覺直接認識之方式所製成之紀錄，
而供電腦處理之用者。
中華民國刑法第三百三十九條
 (普通詐欺罪)
意圖為自己或第三人不法之所有，以詐術使人將本人或第三人之物交付者，處五年以
下有期徒刑、拘役或科或併科一千元以下罰金。
以前項方法得財產上不法之利益或使第三人得之者，亦同。
前二項之未遂犯罰之。


司法院資訊處製作；財團法人民間司法改革基金會備份。
